行　政　法　院　判　決　　　　　　　　　　　　　八十八年度判字第三九二八號
　　原　　　告　丁○○
　　被　　　告　臺北市政府工務局
　　訴訟代理人　曾士朋
右當事人間因違章建築事件，原告不服內政部中華民國八十七年六月六日台八七內訴
字第八七○三六七六號再訴願決定，提起行政訴訟。本院判決如左︰
　　主  文
再訴願決定、訴願決定及原處分均撤銷。
　　事  實
緣原告未經申請許可，擅自於所有坐落台北市○○○路○段六十四巷三十八號二樓前
後，以鋼骨架、鐵皮等，加高屋頂約七公尺，經被告查報係屬違章建築，乃以八十六
年三月六日北市工建字第八六三一○○六六○○號新違建拆除通知單通知應執行拆除
，並於八十六年三月三十一日拆除完畢在案。嗣原告於八十六年四月間，復於二樓部
分前後，再以鋼骨、鐵皮等，修建屋頂並搭建棚架，經被告以八十六年五月二十九日
北市工建字第八六三○五三五一○○號書函通知原告限期自行拆除，原告亦於八十六
年六月二十五日自行拆除完畢。嗣被告派員現場勘查後，以八十六年七月二十六日北
市工建字第八六三○七九三九○○號書函原告略以：「．．．超出屋簷屋面部分已改
善，尚符合本府目前違建查報作業原則，爾後請勿再擅自增蓋違建．．．」嗣被告於
八十六年九月二十五日進行複查專案，查得原告復於二樓前後，增建高約二．八公尺
，面積約二四．五平方公尺，磚、鐵架、鐵皮、壓克力造之違建，且於一樓前後，增
建高約三．二公尺，面積約二四．五平方公尺，ＲＣ、磚、鐵架造之違建，乃分別以
八十六年九月二十五日北市工建字第0000000000號書函及同日北市工建字
第八六三一八一○八○○號新違建拆除通知單通知應執行拆除。原告不服，屢向被告
陳請免拆，經被告於八十六年十一月十七日再次赴現場勘查，認屬應執行拆除之違章
建築無誤，乃以八十六年十一月二十六日北市工建字第八六三六二○六二○○號書函
否准其請。原告不服，提起訴願、再訴願，遞遭決定駁回，遂提起行政訴訟，茲摘
兩造訴辯意旨如次：
原告起訴意旨及補充理由略謂：甲、全未採納原告三點訴訟請求：一、沒有核對八十
六年六月二十六日函附報備照片，就不知有無增蓋違建的真象。二、沒有查核八十六
年七月二十六日答復簽稿與存證照片，就不知『尚符合本府目前違建查報作業原則答
復的原因與結果』。三、沒有言詞辯論，更不知誰是誰非﹖乙、內政部所述事實，全
部偏差－不僅一面之詞，而且內有錯誤：一、其指未經許可「不實」：台北市○○○
路○段六四巷三八號日治時期破舊房屋（約十四坪、省有地），係經台北市政府工務
局建管處書函通知『勿將原建築物全部拆除．．．請確實注意』所許可的修建，並在
第一位查報員丙○○督導囑附下，保留公牆與前後圍牆（如說以上書函不是申請許可
，台北市政府為何發給原告－修建人）。二、三次使用同一個查報文號，不知是誰對
誰錯﹖(一)第一次使用拆除：以『八十六年三月六日北市工建字第八六三一四○六六○
○號』通知，已於八十六年三月三十一日自行拆除。(二)第二次使用配合降低：又以『
八十六年三月六日北市工建字第八六三一四○六六○○號』通知配合降低。(三)第三次
使用指二樓重建：再以『八十六年三月六日北市工建字第八六三一四○六六○○號』
通知指為『違建』。以上是一個查報文號三次使用，不知誰對誰錯﹖敬請查明真相。
三、內有錯誤：指「八十六年四月間﹖復於二樓部份前後，再以鋼骨、鐵皮等，修建
屋頂並搭建棚架」，一節『全非事實』；請看八十六年五月二十九日北市工建字八六
三○五三五一○○號書函－一依市民4.電話檢舉辦理。二有關．．．二樓屋頂前
後違建棚架超出屋簷屋面部份．．．，可知，沒有「再以鋼骨、鐵皮等．．．」的情
事。四原告自八十六年六月二十六日函附現場照片兩張報備起，就已遵守八十六年七
月二十六日北市工建字第八六三○七九三九○○號書函答復，至今沒有增蓋違建是實
，而內政部繼北市訴願會後亦不核對報備照片與答復書函簽稿與存證照片，不知何故
﹖五第三位查報員「明知」、「故犯」：台北市政府工務局建管處第三位查報員曾士
朋「明知」、「故犯」的事實如下：(一)明知：鐵樑支柱保留；有報備函附照片；
已有符合查報作業原則的答復；第一位查報員丙○○、第二位查報員甲○○有多
次簽稿與存證照片；再勘查要迴避；年月日會勘；平行屋頂。(二)故犯：
第三次使用八十六年三月六日北市工建字第八六三一四○六六○○號查報文號，指
二樓為「重建」；並指一樓平行屋頂為「新建」；仍由他一人勘查沒有迴避；
會勘缺席。(三)不知曾查報員這種「明知」、「故犯」擾民、害民之行為，其用意何在
﹖請求查明真相。六指一樓增高、ＲＣ等，亦非事實：(一)不是增高：係由第一位查報
員丙○○當面告知符合查報作業原則第五款的平行屋頂，唯不得做居住使用，留存部
份會議紀錄劃有勾記。(二)沒有ＲＣ：係進口木絲水泥板，或請專家鑑定更知所指不實
。(三)平行屋頂一事：除先由第一位鍾查報員當面告知勘查通過外，並經第二位查報員
甲○○親臨二樓複查認可，何況更符合台北市工務局建管處11.7.北市工建字第一
一八二六七號台北市政府當前取締違建措施第二項第五款之規定。七再次勘查，不具
公信力：八十六年十一月十七日再次赴現場勘查，仍由原查報員曾士朋獨自一人勘查
（球員兼裁判），尤其是沒有迴避，可知不具公信力。八曾士朋查報員等會勘缺席，
未見建管處處理：台北市工務局建管處於八十六年十二月十日通知十六日會勘，曾士
朋查報員等無故缺席，建管處至今尚未處理，不知何故﹖九通知拆除部份屋頂，牴觸
工務局自己公文：(一)「配合將屋頂降低」（並未指屋頂超出），可知沒有超出。(二)「
鐵樑支柱保留」，可知「鐵樑支柱保留」上應有屋頂。十總之，原告遵照八十六年七
月二十六日書函通知，至今確實沒有增蓋違建。第三位曾士朋查報員獨裁，以新違建
、重建查報，顯已違反國法、天理、人情﹖十一依法請求五點：(一)請求核對6.函附
報備照片，就可知有無增蓋違建﹖(二)請求言詞辯論：因本案先後經過鍾、林、曾三位
查報員，可說內容複查，實非筆墨所能形容，因此，請求言詞辯論，而明真相。(三)請
求查閱八十六年七月二十六日答復結案書函簽稿與存證照片。(四)請求調閱「鐵樑支柱
保留」簽稿與存證照片。(五)請求查閱八十六年五月十五日下午，鍾查報員在電話中告
知「已簽好，不要來信」的簽稿與存證照片：五月十五日前某日，鍾查報員親臨現場
勘查，由原告陪同借隔鄰三樓照相存證，繼於十五日下午將敬復（核備）書送至杭南
郵局掛號（距離一百五十公尺左右），隨即以電話告知鍾查報員，而鍾查報員在電話
中回答「已簽好，不要來信」，隨即跑至郵局拿回掛號信。丙、另補述略謂：一、工
務局一再指出自己違反建築法，已向監察院陳情處理中：1.如答辯書理由六：明知建
築法第二十八條第一款「修建」要發建照執照，可是工務局建管處在發給原告的書函
內告知『修繕含修建』，曾特別指示『勿將原建築物全部拆除．．．請確實注意』外
，並早在11.7.的行政命令內(二)(三)(四)小款公佈『修繕行為含修建』等，足資證明工務
局自己承認違反建築法。二、本案第三任查報員曾士朋，故意假「違建所有人」、複
查專案之名，以行違法查報「重建」、「新違建」之實。(一)所指「重建者」、係本案
第三任查報員曾士朋，在原告報備三個月、工務局答復結案二個月之後，推翻遵照工
務局八十六年四月七日書函，已配合處理將屋頂加高部份降低了（曾陪同第一任丙○
○查報員借隔鄰三樓照相存證在案）的違法查報也。(二)所指「新違建者」，亦是曾查
報員硬推翻工務局發給原告「修繕含修建」的三件書函、答復表的違法查報也。三、
懷疑工務局不顧誠信的主管官署：(一)工務局一再不信守自己發給原告已正式申請許可
的書函與答復結案的書，直到十個多月之後，於八十七年七月二十七日書函附答復表
第四欄一款內才承認：『而本案雖有申請「修繕」的出現』即可證明『新違建』、『
重建』是出於曾查報員故意違法的查報。(二)本案第一任查報員丙○○因公忙忘記原告
已申請，致於八十六年三月六日以『違建所有人』查報，事後知道原告早已申請，特
於八十六年四月七日書函內，仍沿用原查報文號，要原告丁○○（不再用「違建所有
人」）配合降低於後，鍾查報員曾親臨複查，並陪同借隔鄰三十二號三樓照相存證，
可知是遵照工務局書函配合降低，不是『重建』，如有疑問﹖可請教鍾查報員。(三)平
行屋頂一事，係由第一任鍾查報員指示合法老舊房屋依違建查報作業原則可改平行屋
頂、曾留有會議紀錄部份打勾為證，決議違建不能改平行屋頂，並經第二任查報員甲
○○親臨二樓複查過，今在十個多月之後，亦經工務局答復表第三欄一款同意平行屋
頂（因二樓是合法房屋，不是閣樓）。(四)根據八十六年五月二十九日書函：「依市民
電話檢舉「屋頂棚架超出屋簷屋面部份」（因當時不知鐵樑支柱保留），要原告丁○
○（不稱違建所有人）如十日內沒有自行拆除，立即查報拆除等，可知對申請人是不
能隨便查報的，更不能故意「假違建所有人」查報的。(五)一再指一樓ＲＣ，不知根據
什麼﹖原告提供木絲水泥板出貨證明在案，並多次請求鑑定等均未採納，究不知何故
﹖(六)一再指增高、擴大面積等全非事實，何況歷經第一任鍾查報員、第二任林查報員
勘查、復查多次，除有原告報備照片外，並有結案存證照片等，如真有增高、擴大事
情，鍾、林兩查報員可以不查報嗎﹖何況，一年以前已有報備照片與結案存證照片，
原告等候會勘核對已超過十個多月了，不知工務局為什麼不核對﹖(七)根據工務局答復
表第十欄內「同意俟行政法院決定後，再行拆除」，好像是已成定局，特再以緊急陳
情書請示工務局處理。總之，本案係經台北市工務局建管處許可在先，在十個多月之
後，再經工務局承認於後，並在該處代表人第一任查報員丙○○、第二任查報員甲○
○等督導、勘查、複查多次下完成，除已函送現場照片報備外，並已收到符合違建查
報作業原則的結案答復，遵照指示至今沒有增蓋違建情事，敬請判決將原處分及一再
訴願決定均予撤銷等語。
被告答辯意旨略謂︰一、被告八十六年三月六日北市工建字第八六三一四○六六○○
號新違建拆除通知單及被告八十六年七月二十六日北市工建字第八六三○七九三九○
○號違建改善函，被告所為之處分係老舊建築物本體外增建之違建，並未取締老舊建
物本體。二、原告持續復建二樓前後違建，併將一樓前後既存違建斜屋頂加高更改為
ＲＣ平型屋頂舖設地磚，且於一樓增建ＲＣ平型屋頂上方拆除原二樓壁體外牆後，外
牆外移擴大室內樓地板使用面積。被告八十六年九月二十五日北市工建字第八六三一
八一○八○○○、0000000000號新違建拆除通知單及拆除重建查報函並無
違誤。三、原告於八十六年六月二十六日敬復書陳述違建拆除完畢，經派員查驗後被
告又於八十六年七月二十六日北市工建字第八六三○七九三九○○號函復知原告超出
屋簷屋面部分已改善，尚符合本府目前違建查報作業原則，爾後請勿再擅自增蓋違建
，否則依法查報拆除。四、被告於八十六年七月二十六日北市工建字第八六三○七九
三九○○號書函旨在函復原告，第二次違建拆除情形尚符合本府目前違建查報作業原
則，並非指原告嗣後擅自搭蓋之違建亦符合違建查報作業原則。五、原告所稱林姓查
報員於八十六年六月二十五日拆除二樓上鐵皮後，私下建議原告得於缺口接上可拆卸
之塑膠雨棚，以維安全乙節；按系爭二樓違建情形，已如上述，況原告指稱出於林姓
查報員之建議，並未舉出證據以實其說。六、按建築法第九條規定：「本法所稱建造
，係指左列行為．．．二增建：於原建築物增加其面積或高度者。．．．」第二十五
條第一項前段規定：「建築物非經申請直轄市、縣（市）（局）主管建築機關之審查
許可並發給執照，不得擅自建造或使用或拆除。」第二十八條第一款規定：「建築執
照分左列四種：一建照執照：建築物之新建、增建、改建及修建，應請領建造執照。
」第八十六條第一款規定：「違反第二十五條之規定者，依左列規定，分別處罰：一
擅自建造者，處以建築物造價千分之五十以下罰鍰，並勒令停工補辦手續；必要時得
強制拆除其建築物。」第九十五條規定：「依本法規定強制拆除之建築物，違反規定
重建者，處一年以下有期徒刑、拘役或科或併科新台幣三十萬元以下罰金。」七、原
告於八十五年十一月間，擅於其所有建物二樓前後，以鋼骨架、鐵皮等加高屋頂，經
被告查報、拆除後，復於八十六年四月以鋼骨架、鐵皮等，再修建二樓屋頂並搭建棚
架，亦經被告限期原告自行拆除屬違建部分（即超出屋簷面之棚架部分），經原告自
行拆除在案，有被告八十六年三月六日北市工建字第八六三一四○六六○○號新違建
拆除通知單、八十六年五月二十九日北市工建字第八六三○五三五一○○號書函，原
告八十六年六月二十七日拆除完畢之報備函及採證照片八張在卷可稽。詎今原告又於
二樓前後，以磚、鐵架、鐵皮、壓克力等，增建高約三．二公尺，面積二四．五平方
公尺之違建（即將一樓斜屋頂加高，更改為ＲＣ平型屋頂；另恢復二樓前後之違建，
並於一樓平型屋頂上方舖設地磚及加蓋一小房間，且拆除原二樓壁體外牆後，外牆外
移，擴大室內樓地板使用面積），有採證照片十張在卷可稽。是以，被告認定二樓部
分為拆除後重建之違建，一樓部分為新違建，並無違誤。八、綜上結論，被告所為之
處分，揆諸首揭規定並無不合，原處分及原決定均無違誤，請予判決駁回原告之訴等
語。
　　理  由
本件原告未經申請許可，擅自於所有坐落台北市○○○路○段六十四巷三十八號二樓
前後，以鋼骨架、鐵皮等，加高屋頂約七公尺，經被告查報係屬違章建築，乃以八十
六年三月六日北市工建字第八六三一○○六六○○號新違建拆除通知單通知應執行拆
除，並於八十六年三月三十一日拆除完畢在案。嗣原告於八十六年四月間，復於二樓
部分前後，再以鋼骨、鐵皮等，修建屋頂並搭建棚架，經被告以八十六年五月二十九
日北市工建字第八六三○五三五一○○號書函通知原告限期自行拆除，原告亦於八十
六年六月二十五日自行拆除完畢。嗣被告派員現場勘查後，以八十六年七月二十六日
北市工建字第八六三○七九三九○○號書函原告略以：「．．．超出屋簷屋面部分已
改善，尚符合本府目前違建查報作業原則，爾後請勿再擅自增蓋違建．．．」嗣被告
於八十六年九月二十五日進行複查專案，查得原告復於二樓前後，增建高約二．八公
尺，面積約二四．五平方公尺，磚、鐵架、鐵皮、壓克力造之違建，且於一樓前後，
增建高約三．二公尺，面積約二四．五平方公尺，ＲＣ、磚、鐵架造之違建，乃分別
以八十六年九月二十五日北市工建字第0000000000號書函及同日北市工建
字第八六三一八一○八○○號新違建拆除通知單通知應執行拆除。原告不服，屢向被
告陳請免拆，經被告於八十六年十一月十七日再次赴現場勘查，認屬應執行拆除之違
章建築無誤，乃以八十六年十一月二十六日北市工建字第八六三六二○六二○○號書
函否准其請，固非無見。惟據原告陳稱其自接獲被告八十六年七月二十六日北市工建
字第八六三○七九三九○○號准予報備結案函後，至今並未再增蓋違建之事實。經查
：(一)原告之違建，經被告八十六年五月二十九日北市工建字第八六三○五三五一○○
號書函通知限期自行拆除，原告於八十六年六月二十五日自行拆除改善後，於同年月
二十六年附照片八幀申請報備，經被告派員現場勘查後，以八十六年七月二十六日北
市工建字第八六三○七九三九○○號書函通知原告略以：超出屋簷面部分已改善，尚
符合本府目前違建查報作業原則云云，准予報備結案。則被告於八十六年九月二十五
日進行專案複查時，原告有無再蓋建違建，自應以八十六年七月二十六日准予報備之
照片與現場情況作為比對，方為合理。而被告以八十六年三月三十一日第一次拆除
後之照片與現場情況比對，認原告有重新蓋建違建情事，自與事實不符。(二)本院會同
兩造至現場勘查，據證人乙○○證稱：八十六年六月二十五日上午，在台北市工務局
建管處查報員甲○○親臨二樓複查指導下，由其帶同工人將屋頂鐵樑十六根、鐵皮屋
頂拆除；並稱：八十六年五月間房屋違建部分拆除改善後，到現在只有前後多了屋頂
亞克力板，其他無改變，外牆與原來同，一樓頂非Ｒ、Ｃ結構，用了兩片水泥板（重
疊），上舖磁磚，加起來約（厚）三、五公分，外牆與原有窗戶與地板齊等語，經錄
供在卷可稽。被告第二任查報員甲○○亦證稱：八十六年七月二十六日函復結案後，
現場，只有前後增加棚架，樓地板原是斜面屋頂，現為平型加上水泥板舖磁磚，比對
前後照片，只有加蓋亞克力板部分，其他無改變云云，亦制有筆錄在卷可憑。足證被
告於八十六年七月二十六日函復結案後，原告之老舊房屋除一樓頂即二樓陽台部分，
由斜面屋頂改為平型屋頂、及二樓陽台上方有一部分增蓋亞克力板外，其他並未改變
。而一樓頂板即二樓陽台部分，係覆蓋木絲水泥板（二塊重疊），上舖地磚，並非Ｒ
、Ｃ構造。又老舊房屋之斜型（人字型）屋頂改為平型屋頂，及陽台上方覆蓋活動型
亞克力板，既未超出屋簷面，是否未合於違建查報作業原則暫免查報之範圍，亦值得
商榷。被告對此部分未詳為調查說明，遽為處分，自有未合。(三)依據原告之主張，及
證人之供述，原告之房屋除一樓頂板即二樓陽台部分由斜面屋頂改為平型屋頂（據原
告陳稱已得第二任查報員甲○○之允准），及陽台上方有一部分加蓋亞克力板外，其
餘並未改變，已如前述。則被告於八十六年九月二十五日複查後，能否推翻八十六年
七月二十六日書函認為尚符合目前違建查報員作業原則之見解，而謂八十六年三月之
第一次違建尚未拆除殆盡，應予繼續執行拆除﹖果如此，行政機關之裁量權限，自有
違「禁反言」原則，其處分難謂合法。本件事實既欠明瞭，自無從據以適用法律，實
有再詳為調查審認之必要。一再訴願決定對此未予糾正，並遞予維持，亦嫌疏略。原
告執以指摘，尚非全無理由，應由本院將原處分及一再訴願決定均予撤銷，由被告詳
查事實後，另為適法之處分。
據上論結，本件原告之訴為有理由，爰依行政訴訟法第二十六條前段判決如主文。
中    華    民    國     八十八      年     十一     月      十九       日
                    行 政 法 院 第 六 庭
                                審 判 長 評  事      徐  樹  海
                                         評  事      黃  合  文
                                         評  事      高  啟  燦
                                         評  事      林  家  惠
                                         評  事      劉  鑫  楨
右  正  本  證  明  與  原  本  無  異
                                         法院書記官  賀  瑞  鸞
中    華    民    國     八十八      年     十一     月     二十三      日
